【裁判字號】    92,台上,1774
【裁判日期】    920821
【裁判案由】    拆屋還地
【裁判全文】
最高法院民事判決                              九十二年度台上字第一七七四號
    上  訴  人  鉅陽建設股份有限公司
    法定代理人  翁寶英
    訴訟代理人  楊金順律師
    被 上訴 人  丙○○
                丁○○
                甲○○
                乙○○
                戊○○
右當事人間請求拆屋還地事件，上訴人對於中華民國九十年十二月三十一日台灣高等
法院第二審判決（九十年度重上字第八一號），提起上訴，本院判決如左：
    主  文
原判決廢棄，發回台灣高等法院。
    理  由
本件上訴人主張：伊於民國八十七年九月七日向訴外人吳林梅桂、陳林阿、林東進
及林東金購得台北市○○區○○段一小段二六地號土地（下稱系爭土地）所有權應有
部分九分之二，與訴外人黃月紅、被上訴人乙○○、甲○○、丙○○分別共有系爭土
地。至八十八年元月初，始知系爭土地遭被上訴人丙○○、丁○○、乙○○、甲○○
所有如原判決附圖（下稱附圖）所示鐵皮屋無權占用，被上訴人丙○○並在未經全體
共有人同意下，擅將鐵皮屋出租與被上訴人戊○○等情。爰依民法第八百二十一條、
第七百六十七條、第一百八十四條、第一百八十五條、第一百七十九條之規定，求為
命被上訴人戊○○自系爭房屋遷出；被上訴人丙○○、丁○○、乙○○、甲○○應連
帶將如附圖所示之建物拆除，將基地返還於伊及共有人全體；暨被上訴人連帶賠償伊
，自八十七年九月三十日起至返還前項土地之日止，按月所受相當於租金之損害新台
幣（下同）四千五百三十元，並加計法定遲延利息之判決。
被上訴人則以：系爭土地及其上建物原係訴外人林建成、被上訴人丁○○及丙○○之
被繼承人林塗所有，嗣由林建成、被上訴人丙○○、丁○○共同繼承，林建成死亡後
，再由訴外人吳林梅桂、陳林阿、林東進、林東金、被上訴人甲○○、乙○○六人
繼承其財產。其間由被上訴人丁○○擔任管理人，將上開建物出租，於七十九年間以
所得租金將建物修繕成鐵皮屋現狀，房屋部分並未分割，仍維持公同共有。因此，上
訴人之前手吳林梅桂等四人同屬建物公同共有人，上訴人未一併列為被告請求，當事
人不適格。至被上訴人戊○○係向管理人即被上訴人丁○○承租房屋，非無權占有土
地，上訴人無權請其遷出及請求損害賠償等語，資為抗辯。
原審維持第一審所為上訴人敗訴之判決，駁回上訴人之上訴，無非以：查系爭土地原
為林塗所有，三十三年間，林塗去世後，由其子林建成、被上訴人丙○○、丁○○三
人繼承，各取得應有部分三分之一；七十年間，林建成死亡，其繼承人即訴外人吳林
梅桂、陳林阿、林東進、林東金、被上訴人甲○○、乙○○六人，各取得系爭土地
應有部分十八分之一，而訴外人吳林梅桂、陳林阿、林東進、林東金於八十七年九
月將其應有部分合計九分之二出售移轉於上訴人；訴外人丁○○亦於八十七年十月將
其應有部分三分之一出售與黃月紅等情，有土地登記簿謄本、戶籍登記簿謄本及不動
產買賣契約書可證，為兩造不爭執，堪信為真實。次查系爭土地現為訴外人黃月紅、
被上訴人丙○○、甲○○、乙○○及上訴人，各以三分之一、三分之一、十八分之一
、十八分之一、九分之二之應有部分比例分別共有。又現門牌台北市○○街二三號建
物，係坐落於系爭土地及同小段二四、二五地號土地上，占用系爭土地面積為七十三
平方公尺，業據第一審勘驗現場並囑託台北市大安地政事務所測量屬實，有勘驗筆錄
、台北市大安地政事務所土地複丈成果圖可憑。查勘驗系爭土地上現存建物結果，該
建物已足避風雨，並有獨立經濟上效用，自屬獨立之不動產無疑；惟據證人吳林梅桂
於第一審之證詞，顯示其祖父林塗在世時，原有建物為磚造，與現存建物之左側牆面
、前方門面、屋頂、支架等均為鐵皮鐵架，有極大差異，應係重新興建為鐵皮屋。至
房屋稅繳款書及電費收據，究僅能證明被上訴人有繳納稅費之事實，不足證明原建物
並非翻新重建，而台北市政府工務局新建工程處七十八年十月二十四日、七十九年四
月十日函均不足證明現存建物是係就日據時期磚造屋所加以修繕者。就七十九年間新
建鐵皮屋之資金來源，被上訴人丙○○、丁○○及甲○○均稱因原有磚造屋共有人均
合意由被上訴人丁○○管理，被上訴人丁○○將房屋出租，再以租金收益作成鐵皮屋
，並經證人吳林梅桂於第一審證稱屬實，顯然出租房屋、搭蓋鐵皮屋，均在被上訴人
丁○○獲授權管理範圍內。被上訴人並提出七十五、六年間即由被上訴人丁○○任出
租人，將房屋出租予第三人之租賃契約書為憑，該契約書復為上訴人所不爭執，上訴
人所稱於七十九年前即已出租系爭土地上房屋與第三人，並以房屋出租之租金所得為
翻建現存鐵皮屋建物之資金乙節，堪信為真實。又系爭土地及原有磚造屋原均屬林塗
一人所有，為兩造所不爭執，而林塗、林建成陸續過世後，繼承人係以分別共有方式
將土地登記各有其應有部分，惟磚造屋因未辦理保存登記，丙○○等四人自陳並無就
該建物分割成分別共有，仍維持公同共有，則磚造房屋應為丙○○、丁○○、林建成
之繼承人即吳林梅桂、陳林阿、林東進、林東金、甲○○、乙○○所公同共有，而
由丁○○管理之租金收益，其未分交給各繼承人，直接用於建造現存鐵皮屋，亦仍為
公同共有，則鐵皮屋堪認仍屬原磚造屋所有人公同共有。雖上訴人於八十七年九月七
日各與其前手吳林梅桂、陳林阿、林東進、林東金訂立不動產買賣契約，惟因系爭
土地既係登記為分別共有，共有人固得各就其應有部分自由買賣，而建物部分因屬公
同共有關係，無所謂「應有部分」，上訴人及訴外人黃月紅不因片面各與建物公同共
有人訂立買賣契約，即可取得現存之建物共有權，現存鐵皮屋仍應為丙○○、丁○○
、吳林梅桂、陳林阿、林東進、林東金、甲○○、乙○○所公同共有，堪以認定。
本件上訴人起訴請求鐵皮屋所有權人拆屋還地，並請求賠償相當於租金之損害或返還
不當得利，乃屬固有之必要共同訴訟，本應以全體公同共有人為起訴對象，其僅以被
上訴人丙○○、丁○○、甲○○、乙○○為共同被告。從而，被上訴人抗辯上訴人未
以該建物之所有公同共有人為被告，當事人顯不適格，應為可採。是上訴人請求被上
訴人丙○○等四人拆屋還地及賠償相當於租金之損害或返還不當得利，均無理由。至
於被上訴人戊○○所承租者乃系爭土地上現存建物，有兩造不爭執真正之房屋租賃契
約書可稽，而系爭土地為上訴人、訴外人黃月紅、被上訴人丙○○、甲○○、乙○○
分別共有，其上現存鐵皮屋建物則為被上訴人丙○○、丁○○、訴外人吳林梅桂、陳
林阿、林東進、林東金、被上訴人甲○○、乙○○所公同共有，土地及建物各為獨
立之不動產，上訴人就建物部分並無所有權。本件縱上訴人所述為真，然得對被上訴
人戊○○主張無權占有而應自現存鐵皮屋建物中遷出，並賠償相當於租金之損害或返
還不當得利者，應為建物所有權人，上訴人究僅得對「建物之所有人」請求拆除或遷
出建物返還土地，及返還相當於租金之利益或賠償損害時，始得一併對被上訴人戊○
○為上開請求。從而，本件上訴人此部分之請求，亦無理由。綜上所述，上訴人之請
求，均無理由，不應准許等詞。為其判斷之基礎。
查，被上訴人丙○○抗辯：「房屋是我兄弟及姪子們所共有，以前是丁○○收租轉交
三分之一給我」（見第一審卷第四八頁）等語，原審未詳加查明，即謂被上訴人丁○
○係以管理之租金收益，未分交給各繼承人，直接用於建造現存鐵皮屋，為公同共有
云云，已嫌速斷。又繼承人對於被繼承人之債務負連帶責任（民法第一千一百五十三
條第一項）；且因不當得利發生之債，同時有多數利得人，應按其利得數額負責，並
非須負連帶返還責任。是上訴人請求被上訴人賠償相當於租金之損害或返還不當得利
，非屬固有必要共有訴訟，不須以全體公同共有人為起訴對象，原審就此所持法律見
解亦欠允洽。又系爭鐵皮屋是否無權占有於系爭土地，既經發回，被上訴人戊○○是
否應自系爭鐵皮屋遷出，及返還相當租金之利益，或賠償損害，因與之有牽連關係，
爰一併予以廢棄發回。上訴論旨，指摘原判決違背法令，求予廢棄，非無理由。
據上論結，本件上訴為有理由。依民事訴訟法第四百七十七條第一項、第四百七十八
條第一項，判決如主文。
中      華      民      國    九十二    年      八      月    二十一    日
                              最高法院民事第五庭
                                  審判長法官  朱  錦  娟
                                        法官  顏  南  全
                                        法官  許  澍  林
                                        法官  葉  勝  利
                                        法官  黃  秀  得
      右正本證明與原本無異
                                              書  記  官
中      華      民      國    九十二    年      九      月      二      日
                                                                        Ｒ


司法院資訊處製作；財團法人民間司法改革基金會備份。
